臺灣高等法院民事判決　　　　　　　　 93年度重上字第489號
上　訴　人　億光電子工業股份有限公司
法定代理人　葉寅夫
訴訟代理人　邱松根律師
　　　　　　郭惠吉律師
右　　　一
複　代理人　賴俊榮律師
被 上 訴人　甲○○
訴訟代理人　任　順律師
上列當事人間請求返還股票事件，上訴人對於中華民國93年7月
30日臺灣板橋地方法院92年度重訴字第393號第一審判決提起上
訴，本院於言詞辯論終結，判決如左：
    主  文
上訴駁回。
第二審訴訟費用由上訴人負擔。
    事實及理由
一、上訴人上訴聲明求為判決：(一)原判決廢棄。(二)被上訴人在第
    一審之訴及假執行之聲請均駁回。
    被上訴人答辯聲明求為判決：上訴駁回。
二、被上訴人起訴主張：伊於民國88年間擔任上訴人之董事，為
    配合上訴人申請股票上市，乃依台灣證券交易所股份有限公
    司有價證券上市審查準則第10條第1項規定，將伊以董事身
    分所持有之股票，委託上訴人提交台灣證券集中保管股份有
    限公司（下稱集保公司）集中保管，嗣上訴人公司股票於同
    年11月經核准上市，上訴人已按次領回伊前揭提交之股票，
    惟僅將其中五十二萬二千股返還予伊，餘九十二萬九千六百
    八十股僅願見返還十九萬四千股，餘七十三萬五千六百八十
    股由其保管至刑事侵占案件判決確定後再行處理，為伊所拒
    。嗣於本件訴訟繫屬中再返還四十七萬九千六百八十股，迄
    今仍有四十五萬股尚未返還。另上訴人於90年1月17日指示
    金鼎綜合證券股份有限公司（下稱金鼎證券公司）辦理「變
    更名義」，使伊喪失89年員工分紅股票十萬股。爰依民法第
    541條第1項、第767條前段、第184條第1項前段之規定及上
    訴人90年度至93度股東會決議行使盈餘分派給付請求權，請
    求上訴人返還其所發行如原判決附表所示之股票四十五萬股
    ，並給付其所發行記載伊名義之記名式股票十三萬七千二百
    十四股及新台幣（下同）三十八萬八千零八十元本息予伊等
    語。
    上訴人則以：伊於92年5月19日針對被上訴人請求返還股票
    之意思提出要約，表示同意先行返還三十五萬股，其餘待確
    定被上訴人未涉有侵占罪嫌後再行返還，被上訴人隨即就上
    開要約內容表示將於同年月29日派員前來領取，則兩造就剩
    餘之七十三萬五千六百八十股股票顯已達成暫由伊保管之合
    意，被上訴人提起本件訴訟，並無理由。另被上訴人因涉嫌
    侵占公款而對伊負有一千二百萬元之債務，伊亦得主張抵銷
    及留置權，並在被上訴人賠償前開損害前，主張同時履行抗
    辯。又紅利轉增資股票發放係以當時猶在公司任職之員工始
    有適用，被上訴人既於系爭紅利股票發放日之前即已離職，
    自無法取得其所有權；縱認伊指示金鼎公司辦理系爭紅利股
    票變更名義致有侵奪被上訴人所有權之情事，然被上訴人於
    知悉後逾二年後始提出損害賠償之請求，亦已罹於時效而消
    滅等語，資為抗辯。
三、上訴人於本院準備程序爭點整理後始行提出之新爭點抗辯：
    被上訴人因涉嫌侵占公款而對伊負有一千二百萬元之債務，
    伊亦得主張抵銷及留置權，並在被上訴人賠償前開損害前，
    主張同時履行抗辯一節，上訴人已釋明其係依民事訴訟法第
    447條第1項但書第3款對於在第一審已提出之攻擊或防禦方
    法為補充者之規定而提出等情在卷，準此，上訴人提出上開
    新爭點自不受同法條第447條第1項當事人在第二審不得提出
    新攻擊或防禦方法規定之限制，先予說明。
四、兩造於原審92年11月4日言詞辯論期日協議不爭執之事實為
    ：
    (一)被上訴人於88年間擔任上訴人之董事，因上訴人欲申請股
      票上市，依「台灣證券交易所股份有限公司有價證券上市
      審查準則」第10條第1項規定，初次申請股票上市之發行
      公司，應將董事及有特定關係之人一定比率之股票，提交
      經主管機關核准設立之證券集中保管事業辦理集中保管後
      ，始得上市。是被上訴人及其配偶李玉梅乃將當時所持有
      一定比率之股票交付上訴人提交集保公司集中保管，被上
      訴人請求返還之股票即為上開交付股票之一部分，隨後上
      訴人於88年11月核准股票上市。
    (二)按前開上市準則第10條第3項規定，被上訴人提交之股票
      自上市買賣開始日起屆滿2年後得領回五分之一，其後每
      半年可繼續領回五分之一。上訴人已向集保公司取回並占
      有被上訴人所提交之股票。嗣上訴人於92年5月19日函知
      被上訴人，表示因被上訴人夫婦涉嫌侵占上訴人公司款項
      ，已查知者計約一千二百八十萬元，僅同意返還被上訴人
      三十五萬股（即被上訴人甲○○十九萬四千股、其配偶李
      玉梅十二萬九千股，及其子丁偉倫二萬七千股），其餘七
      十三萬五千六百八十股股票應由上訴人保管直至所涉刑案
      判決確定後再為處理，惟為被上訴人所拒。另上訴人於本
      件訴訟繫屬中再返還被上訴人四十七萬九千六百八十股，
      迄今尚有四十五萬股尚未返還。
    (三)被上訴人於88年間擔任上訴人董事，至89年13月31日辭任
      ；其間上訴人89年度股東會決議通過辦理員工紅利轉增資
      案。
    (四)上訴人因被上訴人任職董事期間，被指派擔任香港億光電
      子有限公司、廣州恆光電子有限公司之總經理期間帳目不
      清，有侵占之嫌，已於91年11月間提出刑事告訴，並經檢
      察官提起公訴。
    另兩造於本院93年10月28日準備程序期日整理簡化之爭點為
    ：
    (一)兩造於92年5月間委由上訴人保管股票之委任契約已否終
      止，另就七十三萬五千六百八十股上訴人公司股票是否約
      定俟刑事法院釐清被上訴人無侵占之事實後再予返還？
    (二)被上訴人於89年度員工紅利配股之股票發放前已離職，得
      否享有紅利配股之權利？如被上訴人得請求損害賠償，其
      請求權已否罹於時效而消滅？
五、關於「兩造是否有達成先行返還被上訴人十九萬四千股，其
    餘之七十三萬五千六百八十股，俟刑事法院釐清被上訴人並
    未涉侵占罪嫌時再返還之保管合意」爭點部分：
  (一)查上訴人於92年5月19日函知被上訴人，表示因被上訴人夫
    婦涉嫌侵占上訴人公司款項，已查知者計約一千二百八十萬
    元，是僅同意返還被上訴人上開交付集保之股票三十五萬股
    （即被上訴人十九萬四千股、其配偶李玉梅十二萬九千股，
    及其子丁偉倫二萬七千股），其餘股票應由上訴人保管直至
    所涉刑事判決確定後再為處理乙節，為兩造所不爭執，並據
    被上訴人提出存證信函及律師函各一件為證（見一審卷十六
    頁至十九頁）。另被上訴人於同年5月21日亦委請任順律師
    覆以「‧‧‧‧二頃據右開當事人委稱：『我方於92年5月
    20 日收受億光電子工業股份有限公司委請郭惠吉律師寄發
    之律師函乙封，函內請我方於該公司上班時間內前去領取股
    票。茲為取回股票，本人委請貴律師指派人員於近日內代本
    人前往領取』云云。三本律師受右開當事人所託，定於92年
    5月29日派員前往貴公司領取，敬請配合辦理。‧‧‧‧」
    等情，亦有該存證信函一件卷可稽（見一審卷47頁）。依該
    存證信函之內容，並未見有任何被上訴人同意上訴人先行返
    還十九萬四千股之股票後，所餘七十三萬五千六百八十股交
    由上訴人保管，俟法院釐清被上訴人並未涉侵占罪嫌時，始
    將上開股票返還之意思表示。任順律師嗣於同年5月29日雖
    有前往上訴人公司擬領回十九萬四千股之股票，但因上訴人
    要求其簽立其餘股票同意由上訴人保管之立據，為被上訴人
    所拒，故當日被上訴人並未領回任何股票等情，亦為兩造所
    不爭執。足見被上訴人主張其係基於先行領回上訴人同意其
    領回之股票，其餘部分擬另再為處理，並未同意上開股票暫
    由上訴人保管等語，應屬可信。上訴人僅據被上訴人委任任
    順律師於92年5月29日依被上訴人同年5月19日函前往上訴人
    公司欲取回股票之情，即認被上訴人有同意先領回十九萬四
    千股之股票，所餘七十三萬五千六百八十股票則交由上訴人
    暫為保管之意思表示，容有誤會。此外，上訴人亦未能舉證
    證明兩造就被上訴人上開七十三萬五千六百八十股之股票，
    確有另外達成暫交由上訴人保管之合意，則上訴人上開抗辯
    ，即非可採。
  (二)被上訴人因於88年間擔任上訴人之董事，當時因上訴人欲申
    請股票上市，乃依「台灣證券交易所股份有限公司有價證券
    上市審查準則」第10條第1項「初次申請股票上市之發行公
    司，應將董事及有特定關係之人一定比率之股票，提交經主
    管機關核准設立之證券集中保管事業辦理集中保管後，始被
    允許上市」之規定，將當時所有一定比率之股票交付上訴人
    提交集保公司集中保管，隨後上訴人於88年11月核准上市等
    情，為兩造所不爭，而被上訴人上開集中保管之股票，業經
    上訴人分次辦理領回，並已於92年11月14日全數領回，亦經
    原審依被上訴人聲請向集保公司函查屬實，有該公司92年12
    月12日證保法字第０９２００４５９８６號函一件附卷可憑
    （見一審卷102頁）。經被上訴人催告返還該九十二萬九千
    六百八十股股票未果，嗣上訴人於本件訴訟繫屬中再返還被
    上訴人四十七萬九千六百八十股，迄今尚有四十五萬股尚未
    返還，此為兩造所不爭。被上訴人當時提供股票交付集中保
    管之事由既已消滅，上訴人於領回上開股票後，已無正當占
    有權源，自應返還被上訴人。從而被上訴人依民法第767條
    前段物上請求權之規定，請求上訴人返還如原判決附表所示
    之股票，即屬正當，應予准許。
六、關於「被上訴人於89年12月31日離職，是否仍得依上訴人公
    司89年度員工紅利配股辦法受配發並領取員工分紅股票十萬
    股？又上訴人將其上被上訴人名義變更逕改分配他人是否合
    法？」爭點部分：
  (一)查被上訴人於88年間擔任上訴人董事，至89年12月31日辭任
    ，為兩造所不爭，有如前述。另上訴人於89年5月8日經股東
    會決議通過員工紅利轉增資案，被上訴人原受分配十萬股股
    份，並經上訴人股務代理人金鼎證券公司於89年7月25日登
    載於股東名簿上，嗣於90年1月17日上訴人函囑金鼎證券公
    司以變更名義轉出，修改為上訴人股東黃玉津名義等情，業
    據證人即金鼎證券公司職員蕭惠馨於原審到場證述明確並有
    上訴人公司函及金鼎證券公司覆原審函各一件在卷足按（見
    一審卷108頁至110頁、140頁、266頁），並據被上訴人提出
    董監事經理人及持股百分之五以上股東盈餘及資本公積配股
    明細表及股東持有股數資料表一件為證（見一審卷132頁）
    ，且為上訴人所不爭。上訴人雖抗辯依其89年度員工紅利配
    股辦法第7項之規定，員工應於紅利增資股票發放日之90年
    12月31日仍在職，始得領取，故撤銷被上訴人上開受分配股
    票之資格等語，惟依上訴人89年度員工紅利配股辦法第一點
    規定：「本公司員工紅利轉增資於89年5月8日經股東會決議
    通過，89年6月28日業經證管會申報核准在案。」、第三點
    規定：「適用對象：(一)服務年資滿一年以上之正式員工（職
    員）。（註：年資之核計以到職日至88年12月31日止，留職
    停薪之期間應以扣除。）(二)服務年資滿半年以上之正式員工
    （職員），若部門主管認其表現優異，當年度考績優等以上
    對公司有重要貢獻者，可由部門主管提報總經理特別核准。
    」等情（見一審卷68頁），此為兩造所不爭，依該辦法觀之
    ，該受分配之紅利應係88年度之盈餘，且原則上至88年12月
    31日仍在上訴人公司服務滿一年之正式員工（職員）即有享
    受分配之資格。至於該辦法第七項雖訂定「本員工紅利增資
    股票於一年後發放（日期定為90年12月31日）」，則應屬股
    票發放日期之規定，難認係須迄股票發放日猶在職之員工（
    職員）始得受分配，而解為係對於受分配員工資格限制之條
    款。是上訴人抗辯：被上訴人既於89年12月31日辭任董事職
    務，自不得再受上開紅利之配股云云，即有未合，顯非可採
    。上訴人於90年1月17日指示金鼎證券公司將被上訴人名義
    之十萬股股份辦理名義變更逕改分配予黃玉津，於法即有未
    合，被上訴人基於上訴人89年員工紅利配股辦法及物上請求
    權請求上訴人給付該股票，即屬有據。另上訴人稱：縱伊指
    示金鼎公司辦理系爭紅利股票變更名義致有侵奪被上訴人所
    有權之情事，然被上訴人於知悉後逾二年後始提出損害賠償
    之請求，亦已罹於時效而消滅一節，查被上訴人係依物上請
    求權為請求，並非基於侵權行為之法律關係為請求，自無二
    年短期消滅時效之適用，顯見上訴人此部分所辯亦非可採。
    至上訴人辯稱：被上訴人於87年、88年間涉侵占公款，違背
    公司分紅配股辦法第四條之規定，自不得享有88年及89年度
    之配股云云一節，查被上訴人被訴侵占一案，其被害人係訴
    外人香港億光電子有限公司及廣州恆光電子有限公司，並非
    上訴人公司（見一審卷149頁上訴人提出之檢察官起訴書）
    ，且依上訴人89年度員工紅利配股辦法第四條係規定：配股
    權利之限制：有下列情形之一者，不得享受配股：一、最近
    一年度無故曠職達三次以上者。二、最近一年度曾受記過以
    上之處分者（見一審卷68頁），此為兩造所不爭。準此，被
    上訴人至前開分紅配股時既無上開消極資格，且被訴侵占一
    案亦尚在第一審法院審理中，有無侵占之犯行並未確定，自
    不影響被上訴人前開享有配股分紅之資格。足見上訴人此部
    分所辯亦非可取。
  (三)又上訴人自89年度（於90年分配）起至92年度止，其盈餘配
    股為：89年度每股配發股票股利一元；90年度每股分配股票
    股利零點五元；91年度每股配發現金股利一點二元、股票股
    利零點八元；92年度每股配發現金股利二元及股票股利一元
    等情，為兩造所不爭。其中92年度之股利經上訴人公司股東
    會決議，以93年7月2日為除權除息交易日，並以同年月10日
    為分派基準日一節，亦據證人蕭惠馨證述明確（見一審265
    頁）。查依上訴人89年度員工紅利配股辦法之規定，被上訴
    人既可受分配十萬股股份，且原經金鼎證券公司於89年7月
    25 日登載於股東名簿，有如前述，則被上訴人主張其就該
    十萬股之持股，自得配領上訴人89年度、90年度、91年度及
    92 年度之股利，即屬正當，不因上訴人已否交付該股票而
    受影響。是被上訴人依上訴人90年度至93年度之股東會決議
    行使盈餘分派給付請求權，請求上訴人給付記載被上訴人名
    義之記名式股票三萬七千二百十四股及現金股利三十八萬八
    千零八十元（89年度基準日持股十萬股，得受配一萬股；90
    年度基準日持股十一萬股，得受配五千五百股；91年度基準
    日持股十一萬五千五百股，得受配股票股利九千二百四十股
    ，現金股利十三萬八千六百元；92年度基準日持股十二萬四
    千七百四十股，得受分配股票股利一萬二千四百七十四股，
    現金股利二十四萬九千四百八十元，總計股票股利為10,000
    +5,500+9,240+12,474=37,214，現金股利為138,600+
    249,480=388,080），即屬有據，應予准許。上訴人謂伊該
    十萬股股票僅經金鼎證券公司於89年7月25日登載於股東名
    簿，且並無紅利配股之記載，伊亦未交付股票，被上訴人不
    得行使盈餘分派給付請求權云云，則非可採。
七、另上訴人抗辯：被上訴人因涉嫌侵占公款而對伊負有一千二
    百萬元之債務，伊亦得主張抵銷及留置權，並在被上訴人賠
    償前開損害前，主張同時履行抗辯一節，查上訴人主張抵銷
    之理由無非以：被上訴人涉嫌侵占之伊公司之公款業經檢察
    官提起公訴在案，伊對被上訴人約有一千二百萬元侵權行為
    之債權存在，伊自得以93年12月10日上訴補充理由狀意思表
    示到達被上訴人之日之市場交易價格，或其交易價金主張抵
    銷之，則抵銷後被上訴人已非系爭股票權利人，自不得再請
    求交還系爭股票。又依民法第928條規定，伊在被上訴人賠
    償前亦得留置系爭股票，以備受償云云，惟按二人互負債務
    ，而其給付種類相同，並均屆清償期者，各得以其債務與他
    方之債務互為抵銷，民法第334條第1項定有明文。查依上訴
    人提出之檢察官起訴書所載，被上訴人被訴業務侵占之被害
    人係訴外人香港億光電子有限公司及廣州恆光電子有限公司
    ，並非上訴人公司（見一審卷194頁），準此，被上訴人縱
    有侵占之事實，其被害人即對被上訴人有侵權行為損害賠償
    之債權人亦係上開訴外人香港億光電子有限公司及廣州恆光
    電子有限公司，而非上訴人公司。兩造間既未互負債務，則
    上訴人主張被上訴人因涉嫌侵占公款而對伊負有一千二百萬
    元之債務，伊亦得主張與本件抵銷云云，依上開規定，殊有
    誤會。另按債權人占有屬於其債務人之動產，而具有左列各
    款之要件者，於未受清償前得留置之：一、債權已屆清償期
    者。二、債權之發生與該動產有牽連之關係者。三、其動產
    非因侵權行為而占有者，民法第928條定有明文。查被上訴
    人被訴侵占之被害人即對被上訴人有侵權行為損害賠償之債
    權人係上開訴外人香港億光電子有限公司及廣州恆光電子有
    限公司，而非上訴人公司，兩造並未互負債務，已如上述。
    況上訴人所負本件對被上訴人之債務亦核與該侵占之侵權行
    為損害賠償債務，並無牽連關係（最高法院62年台上字第
    1186號判例意旨參照），足見上訴人抗辯：被上訴人因涉嫌
    侵占公款而對伊負有一千二百萬元之債務，伊亦得主張留置
    本件應返還予被上訴人之股票備償云云，亦非正當，不應准
    許。
八、綜上所述，被上訴人依民法第767條之規定，請求上訴人返
    還上訴人公司所發行如原判決附表所示之股票四十五萬股，
    並依上訴人89年員工紅利配股辦法請求上訴人給付記載其名
    義之記名式股票十萬股，及依上訴人90年至93年度之股東會
    決議行使盈餘分派給付請求權，請求上訴人給付記載被上訴
    人名義之記名式股票三萬七千二百十四股及現金股利三十八
    萬八千零八十元，現金股利部分並自93年7月11日受分配基
    準日起至清償日止，按年息百分之五計算之利息，為有理由
    ，應予准許。被上訴人此部分之訴既有理由，其另主張依民
    法第184條第1項前段、541條第1項、第179條規定請求上訴
    人給付部分，核屬選擇的合併而為單一之聲明，即應為其勝
    訴之判決，其餘之訴已無再予論述之必要，附此說明。原審
    為被上訴人勝訴之判決並以供擔保為條件為准免假執行之宣
    告，核無違誤，上訴意旨指摘原判決不當，求予廢棄改判，
    為無理由，應予駁回。
九、兩造其餘之攻擊防禦方法暨聲明所用之證據，核與本件判決
    之結果均不生影響，已無再予論述之必要，併此敘明。
據上論結，本件上訴為無理由，依民事訴訟法第449 條第1 項、
第78條判決如主文。
中　　華　　民　　國　　94　　年　　1 　　月　　19　　日
　　　　　　　　　  民事第九庭  審判長法　官  李瓊蔭
                                      法  官  林金吾
　　　　　　　　　　　　　　　　      法  官  楊豐卿
正本係照原本作成。
如不服本判決，應於收受送達後20日內向本院提出上訴書狀，其
未表明上訴理由者，應於提出上訴後20日內向本院補提理由書狀
（均須按他造當事人之人數附繕本）上訴時應提出委任律師或具
有律師資格之人之委任狀；委任有律師資格者，另應附具律師資
格證書及釋明委任人與受任人有民事訴訟法第466條之1第1項但
書或第2項（詳附註）所定關係之釋明文書影本。
中　　華　　民　　國　　94　　年　　1 　　月　　19　　日
　　　　　　　　　　　　　　　　　　書記官  殷丹妮
附註：
民事訴訟法第466條之1（第1項、第2項）：
對於第二審判決上訴，上訴人應委任律師為訴訟代理人。但上訴
人或其他法定代理人具有律師資格者，不在此限。
上訴人之配偶、三親等內之血親、二親等內之姻親，或上訴人為
法人、中央或地方機關時，其所屬專任人員具有律師資格並經法
院認為適當者，亦得為第三審訴訟代理人。
